【裁判字號】    98,重訴,181
【裁判日期】    981123
【裁判案由】    返還祭祀公業財產  等
【裁判全文】
臺灣高雄地方法院民事判決             98年度重訴字第181號
原      告  癸○○
            申○○
            戌○○
            戊○○
            午○○
共      同  丙○○
訴訟代理人  王程風律師
被      告  巳○○
訴訟代理人  盧俊誠律師
複 代 理人  方春意律師
被      告  子○○
            辰○○
            寅○○
            未○○
            己○○
            卯○○
            丑○○
            辛○○
            天○○
            亥○○
            丁○○
            酉○○
            乙○○○
            甲○○○
            壬○○
            庚○○
上16人共同  王進勝律師
訴訟代理人  黃淑芬律師
上列當事人間請求返還祭祀公業財產等事件，本院判決如下：
    主      文
原告之訴駁回。
訴訟費用由原告負擔。
    事實及理由
壹、程序部分：
  一、按當事人死亡者，應由繼承人、遺產管理人或其他依法令
      應續行訴訟之人承受訴訟，民事訴訟法第168 條定有明文
      。查被告劉志鳳前於民國97年6 月9 日經原告追加起訴列
      為被告後，旋於同年11月9 日死亡，嗣經原告具狀聲請由
      其繼承人酉○○、乙○○○、甲○○○、壬○○及庚○○
      等5 人依法承受訴訟（參見本院卷一第266 至267 頁），
      經核與上揭條文規定相符，應予准許。
  二、按訴狀送達後，原告不得將原訴變更或追加他訴。但請求
      之基礎事實同一及擴張或減縮應受判決事項之聲明者，不
      在此限，民事訴訟法第255 條第1 項第2 款、第3 款分別
      定有明文。本件原告初以被告子○○、巳○○（為劉信男
      之繼承人）、辰○○、己○○、寅○○及未○○等人怠忽
      職守，任令祭祀公業劉華生（以下稱系爭公業）之公款遭
      私用侵吞為由，起訴請求：(1)被告應提供系爭公業自77年
      9 月15日起相關會計事項收支計算書、帳簿或財產清單等
      資料及銀行存摺（簿）、定存單予原告閱覽、影印，以計
      算系爭公業被侵奪部分之全部損失金額；(2)被告應就系爭
      公業財產被侵奪部分之全部損失金額負連帶返還責任，及
      自起訴狀繕本送達翌日起按年息5%計算之利息。嗣迭經追
      加被告、承受訴訟，追加且及撤回部分請求後，乃改列上
      述被告巳○○等17人為本件被告（參見本院卷一第285 頁
      ），並變更訴之聲明為：被告巳○○等17人應連帶返還系
      爭公業新台幣（以下同）787 萬5719元，及自88年6 月1
      日起至清償日止按年息6%計算之利息。查本件原告請求追
      加被告後所為訴之變更，乃係基於同一基礎事實；又其變
      更請求數額部分，則係就原起訴請求金額加以明確，核屬
      擴張或減縮應受判決事項之聲明，應屬合法。故原告前揭
      所為訴之變更或追加乃係基於同一基礎事實，且性質上屬
      於擴張或減縮應受判決事項之聲明，揆諸首揭說明，應予
      准許。
貳、實體部分：
  一、原告主張：渠等均為系爭公業派下權人，詎於73年間遭被
      告採行非法手段予以排除派下權，嗣經最高法院以96年度
      台上字第1615號民事判決確認派下權存在確定，並經高雄
      縣美濃鎮公所核發派下員證明在案。緣系爭公業名下坐落
      高雄縣美濃鎮○○段1757之6 、1757、金瓜寮段175 、德
      興段1395、1398等地號共5 筆土地，前經政府徵收且核發
      補償金共2387萬5719元，並由是時擔任系爭公業管理人之
      劉信男（前於94年2 月9 日死亡）先後於81及87年間所領
      取，惟劉信男僅向系爭公業報繳1600萬元，尚餘787 萬57
      19元未予報繳。另被告己○○、子○○、未○○、卯○○
      、天○○及劉志鳳、劉秀騰（已歿）等人是時擔任系爭公
      業第一屆理事，又被告寅○○為監事主席，被告丑○○、
      丁○○、辛○○、亥○○等人為監事，被告辰○○亦曾擔
      任系爭公業管理人，渠等俱屬怠忽職守，擅將上述徵收補
      償金侵占為己所有，且該筆款項既為系爭公業派下員全體
      所公同共有，而原告亦為系爭公業派下員，自得依委任關
      係依民法第542 條規定及侵權行為請求前開系爭公業管理
      人及理監事負連帶返還責任（參見本院卷一第286 頁、卷
      二第89頁）。又被告巳○○既為劉信男之繼承人，又被告
      酉○○、乙○○○、甲○○○、壬○○及庚○○等5 人為
      劉志鳳之繼承人，子○○則為系爭公業現任管理人，自應
      列為被告而同負其責，爰依法提起本件訴訟，並聲明：被
      告巳○○等17人應連帶返還系爭公業787 萬5719元，及自
      88年6 月1 日起至清償日止按年息6%計算之利息。
  二、按民事訴訟法第249 條第2 項規定，原告之訴，依其所訴
      之事實，在法律上顯無理由者，法院得不經言詞辯論，逕
      以判決駁回之。又該條所稱在法律上顯無理由，係指依原
      告於訴狀內記載之事實觀之，在法律上顯然不能獲得勝訴
      判決之情形而言，最高法院62年台上字第845 號著有判例
      。其次，當事人適格係指在特定訴訟標的之法律關係中可
      為當事人之資格而言，此種資格稱為訴訟實施權或訴訟行
      為權。關於當事人適格與否，乃為法院應依職權調查之事
      項，無論訴訟進行至如何之程度，應隨時依職權加以調查
      ，亦不待當事人主張不適格時始得為之。倘若當事人不適
      格者，即屬欠缺訴訟上權利保護要件，法院應以判決駁回
      原告之訴，要非以起訴程序不合法以裁定駁回原告之訴，
      合先敘明。
  三、次按，祭祀公業係祀產之總稱，屬於派下員全體所公同共
      有，又祭祀公業之祀產為政府徵收而領得之補償金，仍屬
      派下全體所公同共有（最高法院88年度台上字第410 號判
      決意旨參照）。是關於祭祀公業財產之處分及權利之行使
      ，除依公同關係所由規定之法律或契約另有規定外，原則
      上應得公同共有人全體同意。且公同共有物被一部分公同
      共有人侵奪或妨害時，亦應得侵奪人或妨害人（包括同意
      侵奪或妨害之人）以外之公同共有人全體同意，始得提起
      請求返還或除去妨害之訴。查原告係以系爭公業名下所有
      坐落高雄縣美濃鎮○○段1757之6 、1757、金瓜寮段17 5
      、德興段1395、1398等地號共5 筆土地，前經政府徵收且
      核發補償金共2387萬5719元，惟經是時擔任管理人之劉信
      男領取後，僅向系爭公業報繳1600萬元，尚餘787 萬5719
      元未予報繳，且與其餘被告己○○、子○○、未○○、卯
      ○○、天○○、寅○○、丑○○、丁○○、辛○○、亥○○、辰○○及劉志鳳、劉秀騰等系爭公業歷任管理人及理
      監事均因怠忽職守而共同加以侵吞等情為由，起訴請求渠
      等暨劉信男、劉志鳳之繼承人（即被告巳○○、酉○○、
      乙○○○、甲○○○、壬○○及庚○○等人）應返還所侵
      占前開款項云云。然本院前依職權針對系爭公業派下員總
      數一節函詢高雄縣美濃鎮公所，業經該所以98年10月13日
      美鎮民字第0980013830號函附祭祀公業劉華生劉達峰嘗派
      下全員證明書中記載：依據94年7 月11日（74）美鎮民字
      第7435號函核備計179 人、96年7 月31日最高法院96年度
      台上字第1615號判決確定書增列計16人等語（參見本院卷
      第58至74頁），足見系爭公業除原告、劉信男與被告己○○、子○○、未○○、卯○○、天○○、寅○○、丑○○
      、丁○○、辛○○、亥○○、辰○○及劉志鳳等人外，尚
      有多位派下員未能參與本件訴訟。況原告自始並未獲有兩
      造以外之其他派下員同意即行提起本件訴訟一節，非僅為
      原告所是認無訛（參見本卷二第89至90頁），且迄今亦未
      據原告檢附相關證明以資補正此部分瑕疵。承上所述，原
      告乃係訴請被告連帶返還所侵奪之系爭公業財產，依法自
      應徵得其餘派下員之同意後再行起訴，其當事人適格一節
      始無欠缺。揆諸前揭說明，本件原告既未能取得其他派下
      員之同意，逕行訴請被告返還系爭公業之財產，自屬當事
      人不適格，是依其所訴事實在法律上顯無理由，依民事訴
      訟法第249 條第2 項規定，爰不經言詞辯論逕以判決駁回
      之。
  四、據上論結，本件原告之訴為無理由，依民事訴訟法第249
      條第2 項、第78條，判決如主文。
中    華    民    國    98    年    11    月    23    日
                  民事第六法庭  法  官   陳明呈
以上正本係照原本作成。
如不服本判決，應於判決送達後20日內向本院提出上訴狀，同時
表明上訴理由（原判決所違背之法令及其具體內容或依訴訟資料
可認為原判決有違背法令之具體事實）；如已於本判決宣示後送
達前提起上訴者，應於判決送達後10日內補具上訴理由（均須按
他造當事人之人數附繕本）。
中    華    民    國    98    年    11    月    23    日
                                 書記官   劉音利


司法院資訊處製作；財團法人民間司法改革基金會備份。
